臺灣桃園地方法院民事簡易判決　　　　110年度桃簡字第858號
　
原　　　告　滙豐（台灣）商業銀行股份有限公司

法定代理人　麥康裕　
訴訟代理人　劉廷觀　
　　　　　　蘇毓霖律師
被　　　告　蔡淑萍　
　　　　　　蔡淑華　

　　　　　　蔡林阿却
　　　　　　蔡怡芳　
　　　　　　蔡美雲　

兼　上二人
訴訟代理人　蔡淑妃　
　
上列當事人間請求塗銷遺產分割登記事件，本院於民國110 年10
月28日言詞辯論終結，判決如下：
    主    文
原告之訴駁回。
訴訟費用由原告負擔。
    事實及理由
壹、程序方面：
一、按「訴狀送達後，原告不得將原訴變更或追加他訴。但有下
    列各款情形之一者，不在此限：……⒉請求之基礎事實同一
    者……⒌該訴訟標的對於數人必須合一確定時，追加其原非
    當事人之人為當事人者……⒎不甚礙被告之防禦及訴訟之終
    結者。」，民事訴訟法第255 條第1 項第2 、5 、7 款分定
    明文。
二、本件原告原起訴請求：「㈠被告間就附表所示之遺產（下稱
    系爭不動產），於民國106 年4 月7 日所為之遺產分割協議
    債權行為，及於106 年10月13日所為之所有權移轉登記物權
    行為均應予撤銷。㈡被告蔡＊＊、蔡＊＊應將系爭不動產，
    於106 年10月13日以分割繼承為原因之所有權移轉登記予以
    塗銷。」。嗣於110 年9 月6 日追加蔡林阿却、蔡美雲、蔡
    淑妃為被告，而將聲明變更為：「被告間就系爭不動產於10
    6 年10月3 日所為之遺產分割協議債權行為，及於106 年10
    月13日所為之所有權移轉登記物權行為均應予撤銷。㈡被告
    蔡淑萍、蔡怡芳應將系爭不動產，於106 年10月13日以分割
    繼承為原因之所有權移轉登記予以塗銷。」（見本院卷第81
    頁），核本件訴訟標的對於蔡富村之繼承人必須合一確定，
    且原告所為係基於同一基礎事實之請求，又不甚礙被告之防
    禦及訴訟之終結，揆諸前開說明，自應准許。
貳、實體方面：
一、原告主張：被告蔡淑萍積欠原告債務新臺幣（下同）100,65
    3 元及利息未獲清償，而被告蔡淑萍之被繼承人蔡富村於10
    6 年4 月7 日死亡，留有如附表所示之遺產（下稱系爭遺產
    ），惟被告蔡淑萍因積欠原告上開款項未償且未向鈞院為拋
    棄繼承之意思表示，因恐繼承蔡富村之遺產後遭原告追索，
    乃與同為繼承人之被告蔡淑華、蔡怡芳、蔡林阿却、蔡美雲
    、蔡淑妃，合意對桃園市桃園地政事務所出具對於蔡富村遺
    產之分割協議書，協議被告蔡淑萍等均放棄繼承而由被告蔡
    淑華、蔡怡芳為系爭不動產之繼承登記，其等之行為即等同
    將被告蔡淑萍應繼承其父之財產權利即應繼分無償移轉予被
    告蔡淑華、蔡怡芳。然被告蔡淑萍既未向法院聲明拋棄繼承
    ，則應由被告6 人共同繼承，依法每人之應繼分為6 分之1
    ，被告蔡淑萍將其應繼分無償移轉予被告蔡淑華、蔡怡芳，
    自係有害於原告之債權，爰依民法第244 條第1 項、第4 項
    前段之規定提起本件訴訟。並聲明：如變更後之聲明。
二、被告則以：因為被告蔡淑華、蔡怡芳都未婚，由被告蔡淑華
    、蔡怡芳撫養媽媽即被告蔡林阿却，是父親往生前生病費用
    亦由被告蔡淑華被告蔡淑華、蔡怡芳支付，其他已婚的姊妹
    均未繼承，系爭遺產當時是以協議分割的方式辦理過戶，係
    依父親生前交代，將系爭房地所有權保留給被告蔡淑華、蔡
    怡芳等語，資為抗辯。並聲明：原告之訴駁回。
三、本件原告主張：被告蔡淑萍積欠原告債務100,653 元及利息
    ，而被告蔡淑萍之被繼承人蔡富村於106 年4 月7 日死亡，
    留有系爭遺產，被告蔡淑萍並未向法院聲明拋棄繼承，系爭
    不動產經被告協議由被告蔡淑華、蔡怡芳繼承取得所有權之
    事實，業據原告提出本院99年度司促字第4021號支付命令及
    確定證明書、司法院家事事件公告查詢結果、系爭不動產登
    記謄本暨異動索引等為證，並有桃園市桃園地政事務所110
    年7 月16日桃地登字第1100008932號函所檢送被告6 人就系
    爭不動產所為分割繼承登記之相關資料為憑（見本院卷第54
    至73頁），經核與原告所述相符，且為被告所不爭執，原告
    此部分之主張堪信為真正。
四、原告復主張：被告蔡淑萍未向法院聲明拋棄繼承，即應由被
    告6 人共同繼承系爭不動產，被告蔡淑萍將其6 分之1 應繼
    分無償移轉予被告蔡淑華、蔡怡芳，係有害於原告之債權，
    原告自得依民法第244 條第1 項、第4 項前段之規定，請求
    撤銷被告6 人就前開遺產之分割協議意思表示及分割繼承登
    記行為，被告蔡淑華、蔡怡芳並應將分割繼承登記予以塗銷
    乙節，則為被告所否認，並以前詞置辯。經查：
  ㈠按債務人所為之無償行為，有害及債權者，債權人得聲請法
    院撤銷之；債權人依第1 項或第2 項之規定聲請法院撤銷時
    ，得並聲請命受益人或轉得人回復原狀。但轉得人於轉得時
    不知有撤銷原因者，不在此限，民法第244 條第1 項、第4
    項分別定有明文。又「債權人得依民法第244 條規定行使撤
    銷權者，以債務人所為非以其人格上之法益為基礎之財產上
    之行為為限，若單純係財產利益之拒絕，如贈與要約之拒絕
    ，第三人承擔債務之拒絕，繼承或遺贈之拋棄，自不許債權
    人撤銷之。」（最高法院69年度台上字第1271號裁判要旨參
    照）。而遺產分割協議，本質上係繼承人間基於繼承人身分
    ，就繼承遺產如何分配所為之協議，繼承人於分割遺產時，
    除須考量被繼承人生前意願、繼承人對被繼承人之貢獻（有
    無扶養之事實、生前之照顧）等外，另須衡酌家族成員間之
    感情、自主生活程度、祭祀承擔義務等諸多因素，尚難與一
    般財產上之債權行為同視，是債務人依遺產分割協議而拒絕
    取得財產利益之行為，既與親屬間之人格法益高度相關，核
    其性質應屬繼承人以人格法益為基礎之財產上行為，要非民
    法第244 條規定所得撤銷之標的。況債權人評估是否貸予債
    務人款項及放貸額度時，所評估者僅係債務人本身之資力，
    而未就債務人日後可能繼承之被繼承人資力併予評估，債務
    人亦係以其一般財產，就其債務之履行，負其責任。民法第
    244 條規定債權人得行使撤銷權之立法目的，應在於保全債
    務人「原有」之清償能力（責任財產），非以增加債務人之
    清償力為目的，固債權人對債務人取得遺產之期待，難認有
    保護之必要。
  ㈡本件被告間協議系爭不動產由被告蔡淑華、蔡怡芳繼承取得
    所有權，且被告蔡淑萍未就系爭不動產主張權利，應屬以其
    人格法益為基礎之財產上行為，且該協議依法亦不得為民法
    撤銷訴權之行使標的。至原告固援引最高法院106 年度台上
    字第1650號判決、臺灣高等法院暨所屬法院105 年度法律座
    談會民事類提案第7 號研討結果，主張繼承人未拋棄繼承，
    本於繼承與其他繼承人對於遺產全部為公同共有，該公同共
    有權，已喪失人格法益性質，而為財產權，倘全部遺產協議
    分割歸由其他繼承人取得，對未分割取得遺產之該繼承人而
    言，形式上係無償行為，若害及債權人之債權實現，債權人
    應得提起撤銷訴訟，即遺產分割協議得為民法第244 條第1
    項撤銷之標的云云。然查上開提案設題所涉及之案例事實，
    均僅債務人一人未取得分割後遺產，而由其他繼承人取得分
    割後遺產，與本件除債務人即被告蔡淑萍外，尚有被告蔡林
    阿却、蔡美雲、蔡淑妃未取得系爭不動產，而僅由被告蔡淑
    華、蔡怡芳繼承，顯係基於家族成員間感情、孝道、人倫等
    人格法益行為之事實並不相同，尚難比附援引。況按民法第
    244 條所規定之撤銷訴權，僅得訴請撤銷債務人之行為，倘
    債務人之行為與他人共同為之，亦僅該債務人之行為得單獨
    而分離者，始得訴請撤銷（最高法院82年度台上字第1355號
    判決意旨參照）。而遺產分割協議，係經全體繼承人同意而
    作成，性質上為多數繼承人之共同行為，非僅單一債務人之
    無償贈與行為，實無從將債務人之行為從中單獨分離，解釋
    上應不容債權人依民法第244 條規定行使撤銷權；遑論被告
    蔡淑華等人與原告間並無債權債務關係，如依原告之聲明，
    前開被告之行為亦一併遭受撤銷，實有逾越民法第244 條規
    定保障債權人範圍之虞，亦難論公允，自難為有利原告之認
    定。
五、綜上所述，原告依民法第244 條第1 項、第4 項前段之規定
    ，請求㈠被告間就系爭不動產於106 年10月3 日所為之遺產
    分割協議債權行為，及於106 年10月13日所為之所有權移轉
    登記物權行為均應予撤銷。㈡被告蔡淑萍、蔡怡芳應將系爭
    不動產，於106 年10月13日以分割繼承為原因之所有權移轉
    登記予以塗銷，為無理由，應予駁回。
六、本件判決之基礎已臻明確，兩造其餘主張陳述及攻擊防禦方
    法核均對判決結果並無影響，爰不一一論述，併此敘明。
七、訴訟費用負擔之依據：民事訴訟法第78條。
 
中    華    民    國   110    年    11    月    11    日
                  桃園簡易庭  法  官  汪智陽
以上正本係照原本作成。
如不服本判決，應於送達後20日內，向本院提出上訴狀並表明上
訴理由，如於本判決宣示後送達前提起上訴者，應於判決送達後
20日內補提上訴理由書（須附繕本）。
如委任律師提起上訴者，應一併繳納上訴審裁判費。
中    華    民    國   110    年    11    月    11    日
                              書記官  陳家蓁
 
 附表：蔡富村之遺產
┌──┬────┬──────────────────┬─────┐
│編號│財產種類│所在地或名稱                        │  持分    │
├──┼────┼──────────────────┼─────┤
│1   │土地    │桃園市○○區○○段0000地號          │72分之1   │
├──┼────┼──────────────────┼─────┤
│2   │土地    │桃園市○○區○○段0000○0地號       │4 分之1   │
├──┼────┼──────────────────┼─────┤
│3   │土地    │桃園市○○區○○段0000○00地號      │72分之1   │
├──┼────┼──────────────────┼─────┤
│4   │土地    │桃園市○○區○○段0000地號          │72分之1   │
├──┼────┼──────────────────┼─────┤
│5   │土地    │桃園市○○區○○段0000地號          │72分之1   │
├──┼────┼──────────────────┼─────┤
│6   │土地    │桃園市○○區○○段0000○0地號       │72分之1   │
├──┼────┼──────────────────┼─────┤
│7   │土地    │桃園市○○區○○段0000○0地號       │72分之1   │
├──┼────┼──────────────────┼─────┤
│8   │土地    │桃園市○○區○○段0000地號          │72分之1   │
├──┼────┼──────────────────┼─────┤
│9   │土地    │桃園市○○區○○段0000○0地號       │4 分之1   │
├──┼────┼──────────────────┼─────┤
│10  │土地    │桃園市○○區○○段0000○0地號       │72分之1   │
├──┼────┼──────────────────┼─────┤
│11  │土地    │桃園市○○區○○段0000○0地號       │72分之1   │
├──┼────┼──────────────────┼─────┤
│12  │土地    │桃園市○○區○○段0000○0地號       │72分之1   │
├──┼────┼──────────────────┼─────┤
│13  │土地    │雲林縣○○鎮○○段000地號           │100000分之│
│    │        │                                    │16667     │
├──┼────┼──────────────────┼─────┤
│14  │土地    │雲林縣○○鎮○○段000地號           │18分之1   │
├──┼────┼──────────────────┼─────┤
│15  │房屋    │桃園市○○區○○路000 巷00弄000 號  │全部      │
├──┼────┼──────────────────┼─────┤
│16  │房屋    │雲林縣○○鎮○○里0號               │100000分之│
│    │        │                                    │14300     │
├──┼────┼──────────────────┼─────┤
│17  │存款    │桃園東埔郵局                        │15,546元  │
├──┼────┼──────────────────┼─────┤
│18  │存款    │桃園東埔郵局                        │20萬元    │
└──┴────┴──────────────────┴─────┘